【裁判字號】    97,消債更,713
【裁判日期】    980703
【裁判案由】    聲請更生程序
【裁判全文】
臺灣高雄地方法院民事裁定           97年度消債更字第713號
聲  請  人  甲○○
上列當事人因消費者債務清理條例事件聲請更生，本院裁定如下
：
    主  文
聲請人即債務人甲○○自中華民國九十八年七月三日下午五時起
開始更生程序。
命司法事務官進行本件更生程序。
    理  由
一、聲請意旨略以：聲請人前因積欠安泰商業銀行股份有限公司
    （下稱安泰銀行）等無擔保債權銀行現金卡、信用卡及信用
    貸款等債務合計新臺幣（下同）3,780,212 元，於民國95年
    6 月參與中華民國銀行公會債務協商機制，與最大債權銀行
    安泰銀行協議自95年6 月起，分120 期，每月還款34,783元
    ，年利率百分之2 ，惟聲請人每月薪資扣除勞健保費用，平
    均僅約16,000元，每月之支出除上開協商金額外，尚有(一)房
    屋貸款3,855 元(二)伙食費4,000 元、交通費280 元、水電費
    421 元(三)電信費200 元(四)有線電視費138 元(五)勞健保費用1,
    498 元，上開(一)至(五)項之費用合計10,392元，另聲請人每月
    亦需支出配偶之醫療費1,075 元及扶養費用1,500 元，聲請
    人勉力支應每月包含協議金額之開銷，僅得支付至97年2 月
    止即無法續依上開協議內容還款而毀諾，並非聲請人惡意不
    履行協議，實有客觀不可歸責於己事由所致，現聲請人名下
    雖有房地各1 筆，然積欠之債務已達5,121,620 元，有不能
    清償債務之情事，爰聲請更生等語。
二、按「債務人不能清償債務或有不能清償之虞者，得依本條例
    所定更生程序，清理其債務」；「債務人無擔保或無優先權
    之債務總額未逾1,200 萬元者，於法院裁定開始清算程序或
    宣告破產前，得向法院聲請更生」；「法院開始更生程序之
    裁定，應載明其年、月、日、時，並即時發生效力」；「法
    院裁定開始更生或清算程序後，得命司法事務官進行更生或
    清算程序，必要時得選任律師、會計師或其他適當之自然人
    或法人一人為監督人或管理人。」，消費者債務清理條例第
    3 條、第42條第1 項、第45條第1 項、第16條第1 項分別定
    有明文。
三、聲請人前因積欠安泰銀行等債權人無擔保債務3,780,212 元
    ，與最大債權銀行安泰銀行達成分期還款協議，以附表所示
    之方案償還上揭債務，支付至97年2 月止未續行清償而毀諾
    等情，有協議書、財團法人金融聯合徵信中心當事人查詢個
    人資料（信用報告）回覆書、安泰銀行綜合存款存摺內頁可
    佐，可信為真實。是故，本件首應審究者，在於聲請人之毀
    諾是否具有履行顯有重大困難且不可歸責於己之事由？如是
    者，有無不能清償之情事？經查：
  (一)依卷附之財政部臺灣省南區國稅局95、96年度綜合所得稅各
    類所得資料清單所載，聲請人95年、96年之所得分別為144,
    000 元、193,050 元，核算每月平均薪資為12,000元、16,0
    88元（元以下四捨五入）；另聲請人自陳97年之每月平均薪
    資約為23,400元，薪資來源為億徠發實業有限公司一情，雖
    未提出證明，惟參酌聲請人之勞工保險投保資料，億徠發實
    業有限公司於97年3 月18日以投保薪資17,280元為聲請人辦
    理勞工保險，有勞工保險被保險人投保資料表1 份在卷可稽
    ，本於聲請人聲請更生，應負誠實陳報財產狀況之責，且其
    陳報收入高於上揭投保薪資，聲請人當無須高報收入所得反
    不利於更生之聲請，堪可採信聲請人所述97年每月收入平均
    為約23,400元為真實。
  (二)其次，聲請人雖自陳每月生活費用支出為10,392元，並提出
    房屋貸款交易明細、水電費收據、統一發票、有線電視收據
    等件為憑，惟消費者債務清理條例之立法意旨，乃在於幫助
    陷於經濟上困境之債務人，得藉由更生或清算程序，走出經
    濟困境，避免走向絕路，實現憲法所保障之生命權，並非在
    幫助債務人保持其舊有之生活水平。因此在考量所謂之「生
    活必要性支出」，自以維持一般人最低生活水平所需為準。
    本件聲請人居住於高雄縣，有其戶籍謄本在卷可憑，參諸98
    年度高雄縣每人每月最低生活費為9,829 元，聲請人每月基
    本生活開銷於9,829 元內，核屬必要，逾此範圍之支出尚不
    足採；至聲請人陳明每月尚須負擔其配偶蘇金玉每月醫療費
    1,075 元及扶養費合計2,575 元乙節，按夫妻互負扶養之義
    務，其負扶養義務之順序與直系血親卑親屬同，其受扶養權
    利之順序與直系血親尊親屬同，亦即配偶與直系血親尊親屬
    同居於第一順位之受扶養權利人。又受扶養權利者，以不能
    維持生活而無謀生能力者為限，該等無謀生能力之限制，於
    直系血親尊親屬不適用之。而夫妻互受扶養權利之順序，既
    與直系血親尊親屬同，自亦不以無謀生能力為必要。民法第
    1116條、第1116條之1 、第1117條以及最高法院79年台上字
    第2629號判例意旨規範綦詳。本件聲請人之配偶蘇金玉95、
    96年之收入為0 元，名下無任何財產等情，有財政部臺灣省
    南區國稅局95、96年度綜合所得稅各類所得資料清單、財政
    部臺灣省南區國稅財產歸屬資料清單在卷可佐，應可認其有
    不能維持生活之情事，依前開民法之規定，聲請人對其配偶
    應有扶養之義務，參酌98年度高雄縣最低生活費每人每月9,
    829 元為限，蘇金玉之扶養義務人除聲請人外，尚有子女楊
    惠晴、楊貴賢、楊富涵3 人，有戶籍謄本乙份附卷可查，則
    聲請人主張每月負擔蘇金玉之扶養費用應以2,457 元為可採
    （計算式：9829÷4 ≒2457，元以下四捨五入），逾此範圍
    部分，尚非可取。
  (三)則以聲請人96、97年每月平均薪資16,088元、23,400元扣除
    每月必要支出12,075元（計算式：00000 －0000－0000＝
    3802，00000－0000－0000＝11114） ，聲請人可使用之餘
     額 分別僅3,802 元、11,114元，已不足支應原協議還款之
    金額34,783元，雖該協議金額係由聲請人與銀行兩願所達成
    之合意，且聲請人毀諾其時收入狀況較協議成立時尚有增加
    ，惟衡量聲請人薪資金額本非高額收入，且協議金額均高於
    96、97年之每月平均薪資金額甚多，可認其收入當已不足依
    協議內容還款而毀諾，聲請人有履行顯有重大困難且不可歸
    責於己之事由，堪可採認。
  (四)末者，聲請人名下雖有不動產門牌號碼高雄縣茄萣鄉○○路
    ○ 段12號之房地，有聲請人之財產歸屬資料清單在卷可稽，
    依清單所載價值共計1,935,608 元，惟聲請人之全部債務5,
    121,620 元扣減上揭房地之價值仍餘3,186,012 元，以聲請
    人97年上開可用餘額11,114元，不計算利息，如欲清償剩餘
    全部債務元還款期間至少尚需287 個月時間，而債務人現年
    約48歲（49年8 月8 日生），至法定退休年齡65歲僅餘17年
    ，其主張係因不可歸責於己致事由致不能履行，且有不能清
    償債務之情事，即無不合。
四、綜上所述，聲請人有不能清償債務之情事，其無法清償無擔
    保債務未逾1,200 萬元，且無消費者債務清理條例第46條各
    款所定應駁回更生聲請之事由存在，故聲請人聲請本件更生
    ，即無不合，應予准許，爰裁定如主文第1 項所示，並依上
    開規定命司法事務官進行本件更生程序，爰裁定如主文第2
    項所示。
中    華    民    國    98    年    7    月      3    日
              民事庭        法      官  高瑞聰
上為正本係照原本作成。
本裁定已於98年7 月3 日公告，不服本裁定，應於公告之翌日起
10日內，以書狀向本院提出抗告，繳納抗告費新臺幣1 千元。
中    華    民    國    98    年    7     月    3     日
                            書  記  官  吳雅琪
┌─────────────────────────────┐
│附表                                                      │
├──────┬──────┬──────┬────┬───┤
│債務總金額  │還款起始月份│每月還款金額│還款日期│利率  │
├──────┼──────┼──────┼────┼───┤
│3,780,212 元│95年6月     │34,783元    │每月10日│2%    │
└──────┴──────┴──────┴────┴───┘


司法院資訊處製作；財團法人民間司法改革基金會備份。
